臺灣高等法院臺中分院民事判決　　　　93年度上更(一)字第47號
上　訴　人　　戊　○
訴訟代理人　　甲○○
上　訴　人　　己○○
訴訟代理人　　庚○○○○○○
上　訴　人　　壬○○
訴訟代理人　　辛○○
上訴人三人共
同訴訟代理人　陳忠儀律師
複　代理人　　楊宏鈞律師
被　上訴人　　彰化縣秀水鄉公所
法定代理人　　丙○○
訴訟代理人　　癸○○
訴訟代理人　　鄭秀珠律師
複　代理人　　子○○律師
上列當事人間請求拆屋還地事件，上訴人對於中華民國90年12月
26日臺灣彰化地方法院90年訴字第363號第一審判決提起上訴，
經最高法院第一次發回更審，本院於96年3月20日言詞辯論終結
，判決如下：
    主  文
原判決廢棄。
被上訴人應將座落於彰化縣秀水鄉○○段八一地號土地上如附圖
一編號2所示面積一六０點四平方公尺之磚造平房拆除，暨將附
圖二編號1所示面積０點一七平方公尺之水泥磚造涼亭拆除，將
彰化縣秀水鄉○○段八一地號土地回復原狀返還予上訴人。
第一、二審及發回前第三審訴訟費用，均由被上訴人負擔。
本判決所命給付於上訴人以新台幣玖拾萬元供擔保後得假執行
，被上訴人以新台幣貳佰柒拾玖萬元預供擔保，得免為假執行。
    事實及理由
甲、程序方面
一、被上訴人業於民國（下同）95年3月1日改由丙○○為法定代
    理人，並於95年9月14日以書狀聲明承受訴訟（參本院第3卷
    第60頁），依民事訴訟法第175條規定，爰予准許之。
二、訴之變更或追加，非經他造同意，不得為之，但有民事訴訟
    法第255條第1項第2款至第6款情形者，不在此限，民事訴訟
    法第446條第1項定有明文，而民事訴訟法第255條第1項第3
    款係擴張或減縮應受判決事項之聲明者。本件上訴人於本院
    前審原僅請求被上訴人應將坐落彰化縣秀水鄉○○段八一地
    號土地上如附圖一編號2所示面積一六○．四平方公尺之磚
    造平房拆除，將土地回復原狀返還上訴人。經本院94年1月7
    日至現場勘驗時發現系爭土地上尚有被上訴人所興建之涼亭
    一間，經囑託彰化地政事務所測量後，上訴人變更其訴之聲
    明為：被上訴人應將座落於彰化縣秀水鄉○○段八一地號土
    地上如附圖一編號2所示面積一六０點四平方公尺之磚造平
    房拆除，暨將附圖二編號1所示面積０點一七平方公尺之水
    泥磚造涼亭拆除，將彰化縣秀水鄉○○段八一地號土地回復
    原狀返還予上訴人。核屬擴減應受判決事項之聲明，依首開
    法條規定，自應准許之。
三、按當事人不得提出新攻擊或防禦方法。但有下列情形之一者
    ，不在此限：(3)對於在第一審已提出之攻擊或防禦方法為補
    充者。(6) 如不許其提出顯失公平者。前項但書各款事由，
　　當事人應釋明之。違反前二項之規定者，第二審法院應駁回
　  之。民事訴訟法第447條定有明文。本件上訴人雖於二審程
    序中始主張「被上訴人未經上訴人同意，允許第三人使用借
    用物」、「依民法第472條第1款貸與人因不可預知之情事，
    自己需用借用物者，貸與人得終止契約」及民法第227條之
    2情事變更之適用（本院第1卷第24至29頁），被上訴人並以
    其為訴之追加而表明不同意，然上訴人於起訴時即係主張兩
    造間之使用借貸關係已終止，而請求返還借用物，其訴訟標
    的始終為借用物返還請求權，並無變更或追加之情形，應僅
    係攻擊方法之補充，上訴人之訴訟代理人亦已釋明「事實在
    原審已經提出過，只是法律上的主張沒有主張而已。」（本
    院第1卷第191頁），雖該訴訟代理人於同日亦表明關於民法
    第472條第1款及民法第227條之二部分，係「同一原因事實
    ，不是追加，在原審沒有提到，是主張請求權依據的提出。
    是在二審才提出沒有錯。」云云（本院第1卷第191頁），然
    上訴人訴訟代理人既已表明是同一事實，並非追加，自尚係
    新攻擊防禦方法之提出，審酌上開民事訴訟法之規定，本院
    應予准許。
乙、實體方面
一、上訴人方面
（一）上訴人於原審起訴主張：伊等共有系爭坐落彰化縣秀水鄉
      ○○段八一地號、建、面積八七○平方公尺土地（以下稱
      系爭土地）；67年間，被上訴人因興建雅興社區活動中心
      ，徵得伊等同意，在上開土地上興建活動中心，並於同年
      3月1日由伊等出具同意書，載明：該土地內如同意書附圖
      位置約一七四坪，同意無償提供為興建雅興社區活動中心
      建築用地及闢為廣場，在社區活動中心存在期間繼續使用
      ，如活動中心改為其他名稱也繼續由村辦公處使用，如有
      撤廢時由秀水鄉公所撤除回復原狀歸還業主等語。茲該活
      動中心現已裁撤併入馬興社區活動中心，而不再繼續使用
      ，依同意書約定，如有撤廢時由被上訴人拆除回復原狀歸
      還，其借貸之目的顯然已使用完畢，被上訴人自應將該活
      動中心拆除交還土地。惟經伊等以存證信函定期催告履行
      ，均未獲理會，爰以起訴狀繕本之送達，作為向被上訴人
      終止使用借貸之意思表示，而本於使用借貸之借用物返還
      請求權及所有權之物上請求權，求為命被上訴人應將坐落
      前開土地上如原審判決附圖一編號２所示面積一六○．四
      平方公尺之磚造平房拆除，將系爭土地回復原狀返還上訴
      人及供擔保為宣告假執行之判決等語。
（二）上訴人於本院補充陳述：
    1.系爭同意書並非上訴人三人所出具。緣67年間，被上訴人
      僅以口頭與上訴人等洽商，經上訴人等同意出借系爭土地
      予被上訴人使用，惟要求被上訴人於上訴人等子孫長大後
      要歸還系爭土地。後上訴人等子孫繁衍眾多，亟需使用系
      爭土地，復見被上訴人多年來任系爭土地上雅興活動中心
      荒廢不用，故向被上訴人要求返還系爭土地，豈料被上訴
      人竟悍然拒之，經上訴人等一再要求才出示系爭同意書，
      上訴人等才第一次見到系爭同意書，遑論對系爭同意書內
      容有何知悉或同意之情，尤上訴人等並不識字，是系爭同
      意書絕非上訴人等所親簽親蓋，印章也非上訴人等所有，
      尤上訴人戊○彼時曾親歷與被上訴人口頭協商事宜，自能
      就本件使用借貸關係來龍去脈完整陳述，而知上訴人等從
      無書立系爭同意書之事實。
    2.按系爭同意書約定，返還系爭土地之條件已經成就：
    (1)按系爭同意書所載，上訴人係借予被上訴人興建雅興社區
      活動中心、由雅興社區理事會使用，此由系爭同意書「本
      同意書一式二紙，由秀水鄉公所及雅興社區理事會各存執
      乙份」之文字可以得知。然雅興社區理事會於81年間籌組
      「雅興社區發展協會」時已經廢止，並「社團法人雅興社
      區發展協會」於同年5月26日經彰化縣政府核准立案後完
      成法人登記，雅興社區理事會已不存在，此為被上訴人所
      不爭。而雅興社區理事會與社團法人雅興社區發展協會實
      屬性質完全不同、主體不同之組織：前者係單純由雅興社
      區居民組成之社區組織，後者係按人民團體法成立、具有
      法人格之主體，其權義悉按人民團體法及章程規定，兩者
      自屬不同，當認雅興社區理事會已符合系爭同意書所謂「
      撤廢」之情，其約定之條件已成就，被上訴人本應即將系
      爭土地返還予上訴人。
    (2)是以，若被上訴人主張雅興社區理事會與社團法人雅興社
      區發展協會之主體性同一，自應就其所持主張依據為何、
      基礎何在具體舉證說明，尤其按被上訴人前呈之狀紙，曾
      謂「社區理事會是戶必入會，社區發展協會是居民自動申
      請加入」、「雅興社區戶數約二百一十戶，居民數約一千
      一百人左右，雅興社區發展協會現有會員數一百五十八人
      」，顯見雅興社區理事會與社團法人雅興社區發展協會成
      員人數及代表性迥不相同，組織異甚。是非得逕認雅興社
      區理事會得任意成立各種以「雅興社區」為名銜之團體、
      組織，而上訴人需永無止盡受系爭同意書之拘束。
    (3)承上，按系爭同意書文字解釋，當知「如有撤廢」係指「
      雅興社區理事會」，否則系爭同意書不會由被上訴人及雅
      興社區理事會各執乙份，如此方符民法第98條規定。
    3.按兩造間使用借貸法律關係，上訴人依民法第470條第1項
      規定請求返還系爭土地，亦屬有據：「未定期限者，應於
      依借貸之目的使用完畢時返還之」，民法第470條第1項規
      定定有明文，復按系爭同意書約明「…同意無償提供為興
      建雅興社區活動中心建築用地及闢為廣場，在社區活動中
      心存在期間繼續使用，如活動中心改為其他名稱也繼續由
      村辦公處使用」，顯見本件借貸之目的，係供興建雅興社
      區活動中心進行雅興社區活動使用。然雅興社區活動已未
      於系爭土地上之雅興社區活動中心內進行，故依借貸之目
      的已使用完畢：
    (1)經查，67年8月1日間被上訴人將雅興村與馬興村合併，村
      名曰馬興村，並於彰化縣秀水鄉馬興村東銘巷2號設有馬
      興社區活動中心，並由現馬興村居民（包括原雅興村居民
      ）共同使用馬興社區活動中心，其後雅興活動中心漸棄置
      未用，不但社區活動如守望相助及長壽俱樂部設置在村庄
      口路旁、媽媽教室在菁安宮舉辦、聚會開會都在村庄中心
      的寺廟中舉行、土風舞在路旁鄰家、圖書館空無一物外，
      甚於雅興活動中心堆置環保物品等，任其灰塵堆積、天花
      板斑駁脫落、漏水，荒廢而棄置不用，此有歷審及本審勘
      驗筆錄及照片為憑。由上，顯見系爭土地已未供雅興社區
      進行活動使用，被上訴人使用目的已完成，自應返還系爭
      土地。
    (2)承上，被上訴人既經過相當時間，未使用系爭土地上之雅
      興社區活動中心，當符合民法第470條第1項規定「但經過
      相當時期，可推定借用人已使用完畢者，貸與人亦得為返
      還之請求」，尤上訴人自67年出借系爭土地予被上訴人迄
      今達二十年許，被上訴人使系爭土地荒涼棄置之情已如上
      述，當知被上訴人確已不再使用，自屬使用完畢，系爭土
      地本應返還予上訴人。
    4.末查，上訴人亦得按民法第472條第2款「未經貸與人同意
      ，允許第三人使用者」規定為據，終止兩造間使用借貸契
      約：查上訴人係同意被上訴人興建雅興社區活動中心供雅
      興社區理事會使用已如前所述，然被上訴人卻未經上訴人
      同意，擅將系爭土地交由社團法人雅興社區發展協會使用
      ，當已符合上開法條之情形，上訴人據以為終止兩造使用
      借貸契約之意思表示，自屬有據。
    5.退萬步言，按民法第227條之2情事變更原則規定，查上訴
      人現有自用住宅已不敷使用，家中人口已由當時24人再增
      加21人，有證一為憑，是上訴人亟需使用系爭土地以增建
      自用住宅，故有需用借用物之必要，且按兩造間使用借貸
      契約係屬無償，顯屬「依其原有效果顯失公平者」，懇請
      鈞院審酌。
    6.「使用借貸未定有期限而定有使用之目的者，應於其借貸
      目的使用完畢時返還之，但經過相當時期，可推定借用人
      已使用完畢者，貸與人亦得為返還之請求，民法第470條
      第1項後段規定甚明。準此，借用房屋供居住之用，法院
      應就借用目的、經過其間及借用人之經濟狀況、目前有無
      再使用該房屋之必要等一切情狀加以審酌，以定其使用目
      的是否已完畢，不能一概認必須俟房屋不堪使用，始謂依
      借貸目的已使用完畢」最高法院86年台上字第2552號判例
      訂有明文。
    7.證人丁○○、乙○○先後擔任秀水鄉雅興社區發展協會理
      事長，而本案之重要爭點為雅興社區使用系爭土地之目的
      是否已利用完畢，是證人等因其擔任之職務，而與本案有
      相當之利害關係，其所為證詞難免有所偏頗及與事實有所
      出入。上訴人並無故意阻饒他人使用系爭活動中心，實因
      該活動中心早已廢棄不用，而臨訟後，雅興社會發展協會
      始又藉機稱要開會，上訴人始會表示異議，上訴人亦無如
      證人所稱「因為上訴人把活動中心鎖起來，所以沒有去開
      會」等情形。
二、被上訴人方面
（一）被上訴人則以：系爭土地係上訴人三人同意無償提供，由
      伊興建活動中心，供雅興社區居民各種活動使用，並由雅
      興社區理事會管理。於66年間，依據彰化縣政府規定，辦
      理二百戶以下之村調整合併案，雅興村於67年8月1日正式
      併入馬興村。但社區組織與村行政體系為分屬不同體系，
      故雅興社區與馬興社區仍然分別存在，雅興社區理事會依
      然運作，雅興社區活動中心亦未改名。嗣雅興社區理事會
      依據新法令「社區發展工作綱要」之規定，於81年1月18
      日召開籌備會議，依法改組為依人民團體法而設立之「雅
      興社區發展協會」，於81年5月26日奉彰化縣政府核准立
      案，正式成立「雅興社區發展協會」。雅興社區仍舊存在
      ，只是組織型態由「社區理事會」改為「社區發展協會」
      ，但兩者成立目的相同，且社區範圍及活動中心使用對象
      不變，故土地同意書自仍應有效拘束雙方當事人，雅興社
      區活動中心仍繼續提供雅興社區全體居民公共活動使用等
      語，資為抗辯。
（二）被上訴人於本院補充陳述：
    1.上訴人三人確實於67年3月1日出具同意書，同意無償提供
      系爭土地為興建雅興社區活動中心建築用地及闢為廣場，
      以下事證足資證明：
    (1)上訴人等於90年1月5日曾寄發秀水郵局第12號存證信函予
      被上訴人，其中第四行起明文記載上訴人「無償借與貴所
      興建雅興社區活動中心，立有同意書一份可稽... 依同意
      書約定如有撤廢時由秀水鄉公所」云云。
    (2)上訴人等於原審90年2月22日起訴狀也明文記載：「被告
      因興建雅興社區活動中心，徵得原告之同意，在原告所共
      有上開土地上興建活動中心，於同年3月1日由原告出具同
      意書載明：『如附圖位置約一七四坪，同意無償提供為興
      建雅興社區活動中心建築用地及闢為廣場』」云云。
    (3)上訴人訴訟代理人甲○○於鈞院94年5月26日當庭也自認
      ：「口頭有說同意鄉公所使用」云云，足證上訴人等確有
      同意被上訴人使用系爭土地之事實。
    2.本案雅興社區使用系爭土地之目的尚未完畢，事證詳敘如
      下：
    (1)依兩造雙方之約定，本案僅有在雅興社區活動中心業經主
      管機關依法撤除廢止後，上訴人方得向被上訴人請求拆除
      該活動中心坐落於系徵土地上之建物，回復原狀歸還土地
      於上訴人。經查，本案雅興活動中心迄今均仍存在，並無
      任何撤廢之情形。
    (2)查「社區」與「村」兩者之定義及內容完全不同，本案雅
      興村雖經合併為馬興村，但雅興社區仍舊存在，雅興社區
      之居民也仍存在，雅興社區並未因納入馬興村而消滅；另
      該活動中心原屬之社區理事會，雖已改為社區發展協會，
      惟社區範圍及活動中心使用對象不變，該活動中心仍繼續
      提供雅興社區全體居民公共活動使用。
    (3)再查，67年3月1日上訴人提出系爭同意書，同意書內並記
      載有「更改名稱」之預測，另於67年8月1日，被上訴人將
      雅興村與馬興村合併，村名為馬興村。兩者日期如此接近
      ，且載明「更改名稱」仍未影響使用之情形，足證上訴人
      於出具同意書時顯然已知前開合併之情事。現上訴人竟以
      前開合併事由作為意欲違反同意使用約定之藉口，顯違誠
      信，更無理由。
    (4)另查，上訴人於鈞院主張本案雅興社區活動中心業已荒廢
      多年未使用云云，均不實在。詳查，本案系爭活動中心建
      物歷年來均由社區居民為公共活動使用，未曾間斷。嗣係
      因上訴人之阻撓，居民不得其入，故而無法使用；該無法
      使用之情形，係因上訴人之阻撓所致，並非社區居民或雅
      興社區主動停止使用。系爭雅興社區活動中心係因可歸責
      於上訴人之刻意阻撓行為而暫停使用，該暫停使用業已嚴
      重影響社區活動之進行及發展，以上事實並有證人即雅興
      社區發展協會之理事長乙○○之證詞證實。
    (5)經查，系爭雅興活動中心自興建以來均持續由雅興社區使
      用，期間除供社區會員大會及理監事會議會場用，並供社
      區各種班隊，守望相助、環保義工隊、長壽俱樂部、媽媽
      教室及社區圖書館等活動使用。以上事實除有被上訴人檢
      附之證物證明外，並有鈞院傳喚雅興社區發展協會之理監
      事乙○○等証人之證言可資證實。
   (6)綜上所陳，「雅興社區」既仍存在，且「雅興社區」內並
      無其他社區活動中心，又系爭雅興社區活動中心目前係因
      可歸責於上訴人之刻意阻撓行為而暫停使用，且目前雅興
      社區內共有一千多人，顯然確實有社區活動中心存在之必
      要，足見本案系爭雅興社區活動中心使用之目的顯然尚未
      完畢。
    3.又查，上訴人所提「被上訴人未經上訴人同意，允許第三
      人使用借用物」部分，顯為訴之追加，被上訴人不同意。
      該部分確實為訴之追加可由上訴人訴訟複代理人陳孟萱律
      師於94年5月26日承認該部分「事實在原審已經提出過，
      只是法律上的主張沒有主張而已。」，足證上訴人也承認
      該部分之法律上請求權於原審並未提出，顯係新訴之追加
      ，被上訴人不同意該追加。另查，上訴人於原審也未曾提
      出有關前開部分之事實陳述，被上訴人否認上訴人曾在原
      審提出過該事實陳述；惟退步言之，若鈞院認其非訴之追
      加者，詳如前述，本案土地之使用人並未曾有任何更改，
      自始迄今均為「雅興社區活動中心」而使用，該活動中心
      無論係由「雅興社區理事會」或由「雅興社區理事會」變
      更為立案登記之「雅興社區發展協會」進行管理或維護。
      換言之，「雅興社區理事會」或「雅興社區發展協會」均
      僅係「雅興社區活動中心」之管理人，並非系爭土地之使
      用人，且該土地之使用自始迄今均仍由「雅興社區活動中
      心」使用，並未違反上訴人所出具同意書之記載及目的，
      顯見上訴人前開主張並非事實。
    4.復查，有關上訴人另新主張「依民法第472條第1款貸與人
      因不可預知之情事，自己需用借用物者，貸與人得終止契
      約」云云，上訴人訴訟複代理人陳孟萱律師於94年5月26
      日當庭也自認該部分「在原審沒有提到，是主張請求權依
      據的提出。是在二審才提出沒有錯。」，足證該部分之主
      張確實為新訴之追加，被上訴人不同意，既然該部分之追
      加不合法，則上訴人依據該請求權所延伸主張之民法第22
      7條之2情事變更原則，也失所附酈。惟退步言之，若鈞院
      審認該部分並非訴之追加，而應於審酌者，被上訴人否認
      上訴人有因不可預知之情事，自己需用借用物者之情形。
      本案上訴人雖提出戶籍謄本主張其戶籍內登記人口增多云
      云，惟上訴人之子女均已成年，並非均需仰賴上訴人扶養
      而有共居之必要；況查，國內戶籍登記多流於形式，顯難
      依該登記即得證明實際確有居住之事實；又上訴人是否有
      其他不動產可供居住？上訴人是否確實急需本案土地居住
      ？上訴人目前所居住之不動產為何不敷使用？上訴人戶籍
      內登記者是否均無擁有不動產可供自行居住，且上訴人確
      實係依法具有扶養義務而須提供其不動產居住？以上事實
      之舉證顯然攸關上訴人所為主張是否事實，惟上訴人均無
      法舉證證明，顯見前開上訴人之主張並非真正。況由上訴
      人三人之財產資料，顯可證實本案上訴人絕無自己需用系
      爭借用物居住之需要，更無民法第472條第1款規定：「貸
      與人因不可預知之情事，自己需用借用物者，貸與人得終
      止契約」之適用。
    5.本案「雅興社區理事會」為「雅興社區發展協會」之前身
      ，兩者相同。按72年間行政院發布社區發展工作綱領，當
      時雅興社區即因應該社區發展工作綱領而成立「雅興社區
      理事會」以推展雅興社區之發展；嗣行政院於80年間另頒
      布社區發展工作綱要，要求應將「社區理事會」成立法人
      組織，因此「雅興社區理事會」即因而依法進行立案登記
      ，並由「雅興社區理事會」召開雅興社區發展協會籌備會
      ，自此即更名為「雅興社區發展協會」。兩者名稱雖不一
      ，但「雅興社區理事會」確實為「雅興社區發展協會」之
      前身，以上事實並有台灣省政府社會處台 (80)內社字第
      941685號函及秀水鄉馬興村雅興社區理事會81.01.07彰秀
      村馬雅社字第001號函為證。且本案「雅興社區發展協會
      」為公益法人，並非私法人，在此並行補充更正被上訴人
      之前之陳述。
    6.綜觀本件系爭同意書全文，未曾有提及或約定該土地係提
      供「雅興社區理事會」使用之記載，該同意書僅係在末端
      表示該同意書有兩份，由秀水鄉公所及雅興社區理事會各
      存執乙份。按存執文書者，僅係為保存文書證據者，非必
      為約定使用之對象，況依該同意書之文義係明確記載為「
      提供雅興社區活動中心建築及使用」，足見「雅興社區活
      動中心」為該同意書約定使用之對象及目的，而非限制僅
      供「雅興社區理事會」使用；退步言之，若僅以前開文書
      之存執人而為認定該存執人即為約定使用者，則秀水鄉公
      所同為存執人，顯然應同為使用者對象，則依該解釋方式
      ，顯應因而放寬使用者為全秀水鄉鄉民，而非限制使用者
      僅為雅興社區理事會。
    7.另查，上訴人於上訴理由書並陳稱：「同意書不合情、理
      、法，依原告戊○敘述，原本是當時村長向其父親關說借
      地建活動中心，且公所方面也口頭承諾，若以後地主要用
      時，也會連同房子歸還地主」云云。惟查，上訴人前開主
      張及陳述均與事實不符，並不實在，被上訴人否認之。
    (1)按其同意書上文字所表示之意義甚為明確，即如有撤廢時
      始由秀水鄉公所撤、拆、除回復原狀歸還業主。換言之，
      被上訴人確實未曾以任何形式承諾有關上訴人所主張願於
      地主要用時，也會連同房子歸還地主云云之表示，足見上
      訴人前開主張確與事實不符。
    (2)再查，上訴人於上訴理由書又稱：「民法第472條之2借用
      人違反約定或依物之性質而定之方法使用借用物或未經貸
      與人同意，允許第三人使用者，貸與人得終止契約，被告
      秀水鄉公所非但不拆屋還地，還任憑人民團體雅興社區發
      展協會使用，更是犯了民法第185條之共同侵權行為」云
      云，亦與事實不符，並不實在。系爭土地始終依據上訴人
      所出具之前開同意書記載之內容作為提供雅興社區全體居
      民公共活動使用，並無上訴人所稱「未經貸與人同意，允
      許第三人使用者之情事，更無上訴人所稱共同侵權行為」
      等情。
三、原審經審酌兩造所提出之攻擊防禦方法後，判決駁回上訴人
    之訴。上訴人對原審判決不服提起上訴，於本院聲明：（一
    ）原判決廢棄。（二）被上訴人應將座落於彰化縣秀水鄉○
    ○段八一地號土地上如附圖一編號2所示面積一六０點四平
    方公尺之磚造平房拆除，暨將附圖二編號1所示面積０點一
    七平方公尺之水泥磚造涼亭拆除，將彰化縣秀水鄉○○段八
    一地號土地回復原狀返還予上訴人。（三）第一、二、三審
    訴訟費用均由被上訴人負擔。（四）上訴人願供擔保，請准
    宣告假執行。被上訴人於本院答辯聲明則為：（一）上訴駁
    回。（二）訴訟費用應由上訴人等三人負擔。（三）如受不
    利判決，被上訴人願供擔保，請准免為假執行。
四、兩造不爭執之事實：
（一）上訴人等共有坐落彰化縣秀水鄉○○段八一地號、建、面
      積八七○平方公尺土地，於民國67年間，因被上訴人興建
      雅興社區活動中心，徵得上訴人等同意，在上開土地上興
      建如原審判決附圖一所示編號2，面積160.4平方公尺之活
      動中心及17平方公尺之涼亭，並於同年3月1日由伊等出具
      同意書，載明：該土地內如同意書附圖位置約一七四坪，
      同意無償提供為興建雅興社區活動中心建築用地及闢為廣
      場，在社區活動中心存在期間繼續使用，如活動中心改為
      其他名稱也繼續由村辦公處使用，如有撤廢時由秀水鄉公
      所撤除回復原狀歸還業主等語。
（二）對原審及本院之勘驗筆錄及各該法院囑託地政事務所繪製
　　　之複丈成果圖。
（三）兩造間就上開系爭土地之同意使用，為無償使用借貸之法
      律關係。
（四）民國87年間8月1日，被上訴人將雅興村與馬興村合併，村
      名為馬興村。除系爭雅興活動中心外，另有雅興活動中心
      ，二活動中心相距約1、6公里，相關位置如本院第2卷第
      45頁地圖所示。
（五）系爭活動中心原由【雅興社區理事會】管理，現由【雅興
      社區發展協會】管理。
（六）上訴人三人於67年6月7日出具免稅申請書，向彰化縣稅捐
      稽徵處申請核免田賦。
五、本件爭執之點：(1)上訴人於更審程序中始主張爭點(4)(5)二點
    ，是否為訴之追加？(2)系爭同意書是否為真正？(3)雅興社區
　　使用系爭土地之目的是否已完畢？(4)被上訴人是否未經上訴
　  人同意，允許第三人使用借用物？目前何人使用中？(5)上訴
    人主張依民法第472條第1款貸與人因不可預知之情事，自己
    需用借用物者，貸與人得終止契約，是否有理由？是否有民
    法第227條第二情事變更原則之適用？
（一）上訴人於更審程序中始主張爭點（四）（五）二點，是否
      為訴之追加？
      此部分在上開程序方面第三點業已述及，不再贅述。
（二）系爭同意書是否為真正？
      上訴人雖於二審程序中否認出具系爭同意書，且主張上訴
      人等並不識字，亦未曾收執系爭同意書云云，然查本件上
      訴人等於原審90年2月22日起訴狀明文記載：「被告因興
      建雅興社區活動中心，徵得原告之同意，在原告所共有上
      開土地上興建活動中心，於同年3月1日由原告出具同意書
      載明：『如附圖位置約一七四坪，同意無償提供為興建雅
      興社區活動中心建築用地及闢為廣場』」（原審法院彰化
      簡易庭90年度彰調字第17卷第4頁），而上訴人等於90年1
      月5日曾寄發給被上訴人之秀水郵局第12號存證信函，其
      中第四行起亦載明上訴人「無償借與貴所興建雅興社區活
      動中心，立有同意書一份可稽... 依同意書約定如有撤廢
      時由秀水鄉公所」（原審法院彰化簡易庭90年度彰調字第
      17卷第10頁），上訴人等均一再提及系爭同意書，根據系
      爭同意書之內容，主張終止使用借貸關係云云，並未否認
      系爭同意書之真正，待最高法院發回意旨表明系爭同意書
      所表示之意義甚為明確後，於更審程序中始否認系爭同意
      書之真正，自非可採，況上訴人等並不爭執曾於67年6月7
      日出具免稅申請書，向彰化縣稅捐稽徵處申請系爭土地因
      提供興建社區中心及廣場使用而核免田賦，亦不爭執當時
      村長所出具之證明書（本院第2卷第100之1至101頁），並
      有申請書及證明書影本各一份在卷（本院第2卷第106、10
      7頁），苟非確有無償借用一事，上訴人等如何會出具免
      稅申請書，至上訴人等雖未執有系爭同意書，然觀諸系爭
      同意書末行係載明「本同意書一式兩紙，由秀水鄉公所及
      雅興社區理事會各存執乙份」即可知何以上訴人未執一份
      ，是以上訴人等以渠等未曾執有系爭同意書而否認其真實
      性，即非有據。
（三）雅興社區使用系爭土地之目的是否已完畢？
　　　上訴人主張雅興社區理事會於81年間籌組「雅興社區發展
　　　協會」時已經廢止，且「社團法人雅興社區發展協會」於
  　　同年5月26日經彰化縣政府核准立案後完成法人登記，雅
    　興社區理事會已不存在，當認雅興社區理事會已符合系爭
      同意書所謂「撤廢」之情，其約定之條件已成就，被上訴
      人本應即將系爭土地返還予上訴人，況本件借貸之目的，
      係供興建雅興社區活動中心進行雅興社區活動使用，然雅
      興社區活動已未於系爭土地上之雅興社區活動中心內進行
      ，而係使用馬興社區活動中心，因被上訴人於67年8月1日
　    已將雅興村與馬興村合併，村名為馬興村，並於彰化縣秀
      水鄉馬興村東銘巷2號設有馬興社區活動中心，故依民法
      第470條第1項規定，亦應認借貸之目的已使用完畢而應返
      還系爭土地予上訴人等云云，經查：
　１、按借用人應於契約所定期限屆滿時，返還借用物；未定期
　　　限者，應於依借貸之目的使用完畢時返還之。但經過相當
  　　時期，可推定借用人已使用完畢者，貸與人亦得為返還之
    　請求。民法第470條固定有明文，然上開條文所謂「依借
      貸之目的使用完畢時返還」之規定係適用於未定期限之使
      用借貸之情形，本件系爭同意書既已載明「在社區活動中
      心存在期間繼續使用，如活動中心改為其他名稱也繼續由
      村辦公處使用，如有『撤廢』時由秀水鄉公所撤除回復原
      狀歸還業主」，則兩造已約明期限之屆滿係指活動中心撤
      廢時，並非上訴人所指未定期限之使用借貸關係。
　２、次查依兩造雙方之約定，本件係在雅興社區活動中心業經
　　　主管機關依法撤除廢止後，上訴人方得向被上訴人請求拆
　　　除該活動中心坐落於系徵土地上之建物，回復原狀歸還土
　　　地於上訴人。而雅興活動中心迄今均仍存在，並無任何撤
　　　廢之情形。且「社區」與「村」兩者之定義及內容完全不
  　　同，本件雅興村雖經合併為馬興村，但雅興社區仍舊存在
　　　，雅興社區之居民也仍存在，雅興社區並未因納入馬興村
　　　而消滅；另該活動中心原屬之社區理事會，雖已改為社區
　　　發展協會，惟社區範圍及活動中心使用對象不變，該活動
　　  中心仍繼續提供雅興社區全體居民公共活動使用。
　３、再查，上訴人等67年3月1日所出具之系爭同意書，同意書
　　　內記載有「更改名稱」之預測，另於67年8月1日，被上訴
　　　人即將雅興村與馬興村合併，村名為馬興村。兩者日期如
  　　此接近，且載明「更改名稱」仍未影響使用之情形，足證
    　上訴人於出具同意書時顯然已知前開合併之情事。現上訴
      人竟以前開合併事由作使用借貸關係終止之事由，自非可
      採。
　４、末查，上訴人雖主張雅興社區活動中心業已荒廢多年未使
　　　用云云，然經本院傳訊證人即雅興社區發展協會之理事長
　　　乙○○到庭證稱渠於約87、77年間開始擔任社區發展協會
　　　之理事，90年起任理事長，社區發展協會大會一年開一次
  　　，只有辦活動時才會到活動中心去等語（本院第2卷第51
      頁），而證人即曾於90年以前任雅興社區發展協會理事長
      之丁○○到庭證稱：渠未任理事長距作證之94年11月3日
      已有六年，任理事長約五、六年時間，當時社區大會一年
      一次，理事會因為每年辦一次旅遊，辦理旅遊之前理事會
　　　要開一次理事會來討論旅遊的事宜，另外鄉公所臨時有活
　　　動的話，也召開理事來開會；理事會每年開始的時候，要
　　　開編列預算的會議，年度結束結算的時候，也要開會，理
　　　事會開會地點在活動中心，所以發展協會每年最少要開三
　　　次會議；平日活動中心以前有以圖書館方式開放給社區的
　　　人員看書，後來圖書館的書被竊，就沒有；長青會有使用
　　　活動中心，長青會有時候辦旅遊回來後，會在活動中心用
  　　餐；村民大會一次在馬興活動中心，一次在雅興活動中心
　　　辦，才不會讓固定的人每次跑太遠；一村有兩個社區，雅
　　　興社區的活動就在雅興這邊辦理，不會到馬興那裡辦理，
  　　馬興社區辦理活動的時候，如果邀請我們社區的人的話，
    　我們也會去參加等語（本院第2卷第83至88頁）。堪認系
      爭活動中心建物歷年來均由雅興社區居民為公共活動使用
      ，未曾間斷。
　５、綜上，「雅興社區」既仍存在，且「雅興社區」內並無其
　　　他社區活動中心，上訴人復未能舉證證明雅興社區活動中
  　　心有經主管機關撤廢之事實，是以系爭同意書所定使用借
      貸之期限即尚未屆至甚明，上訴人以業已撤廢為由主張終
      止使用借貸契約即非有據。
（四）被上訴人是否未經上訴人同意，允許第三人使用借用物？
      目前何人使用中？
      上訴人主張上訴人係同意被上訴人興建雅興社區活動中心
      供雅興社區理事會使用，然被上訴人卻未經上訴人同意，
      擅將系爭土地交由社團法人雅興社區發展協會使用，當已
      符合民法第472條第2款之情形，上訴人自得終止兩造之使
      用借貸契約云云，經查：
　１、按72年間行政院發布社區發展工作綱領，當時雅興社區即
  　　因應該社區發展工作綱領而成立「雅興社區理事會」以推
    　展雅興社區之發展；嗣行政院於80年間另頒布社區發展工
      作綱要，要求應將「社區理事會」成立法人組織，因此「
      雅興社區理事會」即因而依法進行立案登記，並由「雅興
      社區理事會」召開雅興社區發展協會籌備會，自此即更名
      為「雅興社區發展協會」。兩者名稱雖不一，但「雅興社
      區理事會」確實為「雅興社區發展協會」之前身，此有台
      灣省政府社會處台 (80)內社字第941685號函及秀水鄉馬
      興村雅興社區理事會81.01.07彰秀村馬雅社字第001號函
　　  在卷為證（原審卷第64、65頁）。
　２、次查系爭土地之使用人自始迄今均為「雅興社區活動中心
　　　」所使用，該活動中心無論係由「雅興社區理事會」或由
  　　「雅興社區理事會」變更為立案登記之「雅興社區發展協
    　會」進行管理或維護，均僅係管理人不同。換言之，「雅
      興社區理事會」或「雅興社區發展協會」均僅係「雅興社
      區活動中心」之管理人，並非系爭土地之使用人，且該土
      地之使用自始迄今均仍由「雅興社區活動中心」使用，上
      訴人訴訟代理人甲○○亦當庭表示當時給被上訴人使用是
      做活動中心用等語（本院前審卷第83頁），是以目前系爭
      土地之使用狀態未違反上訴人所出具同意書之記載及目的
      ，顯見上訴人前開主張並非事實。
　３、末以綜觀本件系爭同意書全文，未曾有提及或約定該土地
  　　係提供「雅興社區理事會」使用之記載，該同意書僅係在
    　末端表示該同意書有兩份，由秀水鄉公所及雅興社區理事
      會各存執乙份。按存執文書者，僅係為保存文書證據者，
      非必為約定使用之對象，況依該同意書之文義係明確記載
      為「提供雅興社區活動中心建築及使用」，足見「雅興社
      區活動中心」為該同意書約定使用之對象及目的，而非限
      制僅供「雅興社區理事會」使用；退步言之，若僅以前開
      文書之存執人而為認定該存執人即為約定使用者，則秀水
      鄉公所同為存執人，顯然應同為使用者對象，則依該解釋
      方式，顯應因而放寬使用者為全秀水鄉鄉民，而非限制使
      用者僅為雅興社區理事會，是以上訴人等以系爭同意書之
      收執者主張系爭土地係提供「雅興社區理事會」使用云云
      ，即非可採。
　４、綜上，上訴人以系爭土地原係供「雅興社區理事會」使用
  　　，現因「雅興社區理事會」已變更為「雅興社區發展協會
　    」，故主張符合民法第第472條第2款之情形而可終止使用
      借貸契約云云，即非有理。
（五）上訴人主張依民法第472條第1款貸與人因不可預知之情事
      ，自己需用借用物者，貸與人得終止契約，是否有理由？
      是否有民法第227條之2情事變更原則之適用？
    　上訴人復主張渠等現有自用住宅已不敷使用，家中人口已
      由當時24人再增加21人，是上訴人亟需使用系爭土地以增
      建自用住宅，故有需用借用物之必要，且按兩造間使用借
      貸契約係屬無償，顯屬「依其原有效果顯失公平者」，故
      主張依民法第472條第1款或第227條之2終止契約等語，則
      為被上訴人所否認，經查：
　１、按民法第472條第1款所規定：「貸與人因不可預知之情事
　　　，自己需用借用物者，貸與人得終止契約」之情形，應係
  　　指貸與人自己本身需用借用物之情形，應不包括其家人需
　    使用之情形在內，是以上訴人雖提出戶籍謄本主張其戶籍
      內登記人口增多云云，尚不得據此主張終止契約。
　２、按契約成立後，情事變更，非當時所得預料，而依其原有
  　　效果顯失公平者，當事人得聲請法院增、減其給付或變更
   　 其他原有之效果，為民法第227條之2第1項所明定（88年4
      月21日修正公布、89年5月5日施行），此項規定，依民法
      債編施行法第15條規定，於民法債編修正施行前發生之債
      ，亦適用之。且此一情事變更原則旨在規範於不可預料之
      情事發生時，公平分配風險與補充不可預見之損失，以分
      配因情事變更之風險所產生之不利益，經由法院公平裁量
      決定增減給付或變更其他原有效果，使能公平分配風險於
      雙方當事人。本件既係無償之使用借貸契約，且上訴人同
      意之初係本於善意而無償提供私人土地供公共使用，依所
      有權人對其財產有完全使用處分權之資本主義基本價值，
      倘有情事變更之情形，猶強要無償提供人繼續忍受無法使
      用私人財產之不利益，顯非事理之平，故本件自應為有利
      於上訴人之解釋。
　３、系爭同意書載明：該土地內如同意書附圖位置約一七四坪
　　　，同意『無償』提供為興建雅興社區活動中心建築用地及
  　　闢為廣場，在社區活動中心『存在期間』繼續使用，如活
    　動中心改為『其他名稱』也繼續由『村辦公處使用』，如
      有『撤廢』時由秀水鄉公所撤除回復原狀歸還業主等語。
      則倘主管機關始終不撤廢社區活動中心，以國家存在一天
      ，村之行政單位尚不可能廢除之情形下，同意書內又允許
      活動中心改為其他名稱，仍繼續供村辦公室使用，則本件
      之貸與人將永無收回系爭土地之日，誠非事理之平。
　４、按社區之發展係為有計劃的動員區域內之人力、物力，配
  　　合政府各部門之施政計劃與財力支援，以增進區內人民生
    　活條件，提高區內人民生產效能，改善區內人民生活環境
      ，建設民生主義新社會為目標。其工作項目以利社區發展
      生產建設、生活改善、教育文化、衛生保健等項目，其中
      就教育文化項目第五款，即為建立社區活動中心，並儘可
      能與社區服務中心毗鄰，以為精神倫理建設；而社區之劃
      分，以自然形勢及居民共同需要為依據，並儘量與村里行
      政區域一致。如因實際需要時，一個村里得劃分為二個社
      區，一個社區亦得包含二個以下村里，於社區劃定後，先
      設立社區服務中心，在初設社區服務中心時，如無專用辦
      公處所，儘可能借用區內之合作社或民眾服務社聯合辦公
      等情，有行政院所供頒佈之社區發展綱要及台灣省發展十
      年計畫可參（見本院前審卷175至187頁）；可見社區劃分
      後，以設立社區服務中心為先，經由社區居民參與，與各
      級政府施政，以消滅貧窮、髒亂及端正社會風氣重建道德
      為要，非以設置社區活動中心為必需。
　５、民國67年8月1日，被上訴人將雅興村與馬興村合併，村名
　　　為馬興村，且另有一馬興活動中心，而馬興活動中心與系
  　　爭之雅興活動中心僅相距約1.6公里，復為兩造所不爭執
    　（本院第2卷第51頁），並有上開二活動中心之相關位置
      圖在卷（本院第2卷第45頁），證人丁○○復證稱：「村
　    民大會一次在馬興活動中心，一次在雅興活動中心辦，才
  　  不會讓固定的人每次跑太遠。」（本院第2卷第85頁）堪
      認二活動中心均可作為村民聚會之處，且無論係馬興社區
      或雅興社區之人均可使用馬興活動中心，雖因二活動中心
      相距約1.6公里而有遠近之別，然以目前交通工具之普遍
      ，1.6公里當非屬遙遠，況證人丁○○亦證稱「一村有兩
      個社區，雅興社區的活動就在雅興這邊辦理，不會到馬興
      那裡辦理，馬興社區辦理活動的時候，如果邀請我們社區
      的人的話，我們也會去參加。」（本院第2卷第84頁）足
      證1.6公里非屬遙遠，以證人所證目前系爭活動中心僅用
      來一年一次之會員大會、討論一年一次之旅遊事項及一年
      一次之編列預算及年度結束結算的會議，則雖有持續使用
      系爭活動中心，然使用之頻率並不高，且經本院於94年1
      月7日至現場勘驗結果：磚造平房內有舊書櫃、舊桌子及
      堆放大都已生鏽之折疊椅，廚房空無一物，無供炊食之器
      具，置物間則放置掃把多支，屋頂有漏水現象，牆壁斑駁
      脫落，牆上尚懸掛蔣經國先生及李登輝先生之相片，並無
      陳水扁先生之玉照，佈告欄亦未有張貼任何佈告，廣場上
      之鞦韆已損壞無法使用等情，制有勘驗筆錄（本院第2卷
      第113至116頁），並有相片30張在卷可稽（本院第2卷第
      157至167頁），益證雅興社區發展協會及雅興社區之居民
      並未經常使用系爭雅興活動中心，而雅興活動中心不遠處
      即有一間廟宇（參本院第2卷第45頁社區地圖），則以一
      年僅約四次會議、偶而作選舉投票所及平日堆放清潔用具
      之使用情形，實可假不遠處之廟宇供放置清潔用具及選舉
      投票之用，一年約四次的會議即可借用馬興活動中心辦理
      即可，俾使物盡其用，是否有必要長期占用私人土地（迄
      目前已達近20年）已值存疑，況以目前鄉村交通工具之普
      遍性，與20年前之時空環境已有不同，活動中心復非每個
      社區所必備如上述，參以證人丁○○亦證稱馬興社區辦活
      動時，如受邀請，雅興社區之人亦會前往等情，堪信1.6
      公里對雅興社區之人並非遙遠，應無將私人財產做此無謂
      浪費之正當性，然倘依系爭同意書之法律效果，非待系爭
      活動中心撤廢及村辦公處不使用時（因同意書載明如活動
      中心改為其他名稱，仍由村辦公處使用），兩造之使用借
      貸契約方得終止，參以上訴人係無償提供私有土地供公用
      ，時間復已長達二十年，以目前實際之使用狀況如上述，
      ，實有顯失公平之情形，是以上訴人主張依民法第227條
      之2之規定，主張情事變更而終止兩造間之使用借貸契約
      ，為有理由。
　６、依系爭同意書既載明：「如活動中心改為其他名稱也繼續
　　　由村辦公處使用，如有撤廢時由秀水鄉公所撤除回復原狀
  　　歸還業主。」，被上訴人既係有權撤除建物，將土地回復
    　原狀歸還地主，當係就系爭土地上之如附圖一編號2及附
      圖二所示之建物有處分權，且被上訴人自本件訴訟起訴迄
      今亦從未表示渠無處分權，是以上訴人訴請被上訴人將附
      圖一編號2之磚造平房及附圖二之水泥磚造涼亭拆除，將
      系爭土地交還上訴人等，洵屬正當，應予准許。
六、從而，上訴人本於借用物返還請求權，請求返還其借用物，
    為有理由，原審所為上訴人敗訴之判決，於法尚有未洽，自
    屬不能維持。上訴論旨指摘原判決不當，求為廢棄改判，非
    無理由，爰判決如主文所示。
七、兩造均陳明願供擔保請為假執行及免為假執行之宣告，核無
    不合，爰分別酌定相當擔保金額，准如主文第四項所示。
八、本件事證已臻明確，頭前活動中心用地係因何原因而返還地
    主，及兩造其餘攻擊防禦方法，核與本件判決基礎無影響，
    爰不逐一論述，附此敘明。
據上論結：本件上訴為有理由，依民事訴訟法第449條第1項、第
78條、第463條、第390條第2項、第392條，判決如主文。
中　　華　　民　　國　　96　　年　　4　　月　　17 　　日
                  民事第二庭   審判長法　官  童有德
                                     法　官  謝說容
                                     法　官  蔡秉宸
以上正本係照原本作成。
如對本判決上訴，須於收受判決送達後20日內向本院提出上訴書
狀，其未表明上訴理由者，應於提出上訴後20日內向本院提出上
訴理由書（須按他造人數附具繕本）。
上訴時應提出委任律師為訴訟代理人之委任狀。具有民事訴訟法
第466條之1第1項但書或第2項之情形為訴訟代理人者，另應附具
律師及格證書及釋明委任人與受任人有該條項所定關係之釋明文
書影本。
                                      書記官  洪麗華
中　　華　　民　　國　　96　　年　　4 　　月　　18　　日
                                                      Ｍ
